ACORDAO-COMPLETO-2360361

ACÓRDÃO 10614/2019 ATA 38/2019 - SEGUNDA CÂMARA

VISTOS, relatados e discutidos estes autos que tratam da concessão de pensão civil a Elizabeth Moreira Neves Novais Florêncio (XXX.163.958-XX) .
ACORDAM os Ministros do Tribunal de Contas da União, reunidos em Sessão da 2ª Câmara, ante as razões expostas pelo Relator, e com fundamento no art. 71, incisos III e IX, da Constituição Federal, arts. 1º, inciso V, 39, inciso II, e 45 da Lei nº 8.443/1992, arts. 260 e 262, do Regimento Interno, e Súmula TCU nº  106, em:
9.1. considerar ilegal o ato em favor de Elizabeth Moreira Neves Novais Florêncio (XXX.163.958-XX) , recusando o registro; 
9.2. dispensar a reposição das quantias indevidamente recebidas de boafé até a data da notificação desta deliberação à Justiça Federal de 1º e 2º Graus da 3ª Região/SP;
9.3. determinar à Justiça Federal de 1º e 2º Graus da 3ª Região/SP que:
9.3.1. faça cessar os pagamentos decorrentes do ato considerado ilegal, no prazo de quinze dias, sob pena de responsabilidade solidária da autoridade administrativa omissa;
9.3.2. comunique à interessada a deliberação deste Tribunal e a alerte de que o efeito suspensivo proveniente da eventual interposição de recursos, junto ao TCU, não a eximirá da devolução dos valores indevidamente recebidos após a notificação;
9.3.3. encaminhe a este Tribunal, no prazo de trinta dias, comprovante da data em que a interessada tomou ciência desta decisão;
	       	       9.3.4. emita novo ato, livre da irregularidade apontada, submetendo-o ao TCU pelo Sistema e-Pessoal no prazo de trinta dias.
		       9.4. dar ciência desta deliberação à interessada e à Justiça Federal de 1º e 2º Graus da 3ª Região/SP

Ato de pensão civil instituída por ex-servidor da Justiça Federal de 1º e 2º Graus da 3ª Região, São Paulo.

Segunda Câmara

Justiça Federal de 1º e 2º Graus da 3ª Região/SP.

3. Interessada: Elizabeth Moreira Neves Novais Florêncio (XXX.163.958-XX).

13.1. Ministros presentes: Ana Arraes (Presidente), Augusto Nardes (Relator) e Raimundo Carreiro.
13.2. Ministro-Substituto convocado: André Luís de Carvalho.

AUGUSTO NARDES

Adoto como relatório a instrução elaborada pela Secretaria de Fiscalização de Pessoal –Sefip, com a qual se manifestaram de acordo os dirigentes da unidade técnica e o Ministério Público que atua junto ao TCU, com ligeiras alterações de forma que julgo pertinentes:
INTRODUÇÃO
1.	Trata-se de atos de alteração da concessão da pensão civil instituída por Diomendes Novais Florêncio (CPF: XXX.920.168-XX) , ex-servidor da Justiça Federal de 1º e 2º Graus da 3ª Região/SP.
2.	Os atos foram submetidos, para fim de registro, à apreciação do Tribunal de Contas da União (TCU) , de acordo com o art. 71, inciso III, da Constituição Federal. O cadastramento e a disponibilização ao TCU ocorreram por intermédio do Sistema de Apreciação e Registro de Atos de Admissão e Concessões, na forma dos arts. 2º, caput e incisos I a VI, e 4º, caput, da Instrução Normativa - TCU 78/2018.
3.	Ao benefício pensional instituído pelo ex-servidor habilitaram-se inicialmente Elizabeth Moreira Neves Novais Florêncio (CPF: XXX.163.958-XX) , viúva do ex-servidor, e os menores sob guarda Rafael Henrique Florêncio Simonato (CPF: XXX.173.588-XX) e Camila Florêncio Simonato (CPF: XXX.173.628-XX) . Atualmente o benefício tem como única beneficiária a viúva do ex-servidor (peças 5 e 17) . O ato de concessão disponibilizado no Sisac sob o número de controle 20782411-05-2004-000004-3 trata da habilitação de todos os beneficiários acima referidos. O ato de concessão disponibilizado no Sisac sob o número de controle 20782411-05-2013-000005-1 foi emitido após esta Corte considerar ilegal a habilitação dos menores sob guarda (TC Processo 011.415/2012-6) , trazendo apenas a habilitação da viúva do ex-servidor.
HISTÓRICO
4.	Esta Unidade Técnica, em 1/8/2018, elaborou peça de instrução processual, formulando proposta pela legalidade dos atos de concessão incluídos no presente feito (peça 10) .
5.	Encaminhados os autos ao Ministério Público (MP/TCU) , o douto parquet dissentiu da proposta desta Unidade Técnica e propôs que fosse realizada a oitiva prévia da beneficiária a respeito da inclusão de quintos de funções exercidas entre 9/4/1998, advento da Lei 9.624/1998, e 4/9/2001, data de edição da Medida Provisória 2.225-45/2001, em contrariedade a entendimento firmado pelo STF, com repercussão geral, no Recurso Extraordinário 638.115/CE (peça 13) .
6.	Em despacho constante da peça 14, o Ministro Relator determinou a realização de oitiva conforme proposto pelo MP/TCU.
7.	Em cumprimento à sobredita determinação, esta Secretaria de Fiscalização encaminhou o expediente acostado à peça 15. Embora a beneficiária tenha sido regularmente notificada (peça 16) , não veio aos autos sua resposta à oitiva.
EXAME TÉCNICO
8.	O servidor Diomendes Novais Florêncio (CPF: XXX.920.168-XX) se aposentou por invalidez permanente, com proventos integrais, em 28/12/2001. Tendo em conta que o óbito do ex-servidor ocorreu em 29/10/2003, a beneficiária da pensão faz jus à paridade de vencimentos com os servidores ativos.
9.	Considerando que os atos de concessão em exame consignam o pagamento de 5/5 de FC-5, referente ao exercício de função comissionada no período de 24/1/1995 a 27/12/2001 (conforme informado no ato de aposentadoria disponibilizado no Sisac) , situação essa que contraria a jurisprudência deste Tribunal de Contas, esta Unidade Técnica oportunizou a oitiva da interessada (peça 15) , que, embora regularmente notificada (peça 16) , não apresentou suas alegações de defesa.
10.	Cabe reportar que o entendimento desta Corte acerca desse tema firmou-se no sentido de que a incorporação de quintos, com fundamento no art. 62-A da Lei 8.112/1990, c/c os arts. 3º e 10º da Lei 8.911/1994 e art. 3º da Lei 9.624/1998, decorrente de exercício de função de direção, chefia ou assessoramento, de cargo de provimento em comissão ou de natureza especial é vedada após 1998, uma vez que a incorporação da vantagem somente é possível até a data de publicação da Lei 9.624/1998, ocorrida em 8/4/1998. Esse entendimento está escorado no decidido pelo Supremo Tribunal Federal, no RE 638.115/CE, e em recente jurisprudência do TCU (Acórdão 2444/2015-TCU-Plenário, relator Ministro André Luis de Carvalho, Acórdão 5380/2016-TCU-Segunda Câmara, relator Ministro Vital do Rêgo, e Acórdão 8788/2016-TCU-Segunda Câmara, relator Ministro Augusto Nardes) . Além disso, estaria assegurado o cômputo do tempo residual de exercício de funções comissionadas não empregado até 10/11/1997, para a incorporação de parcela de décimo, com termo final na data específica em que o servidor completasse o interstício de doze meses, de acordo com a sistemática definida na redação original do art. 3º da Lei 8.911/1994, e todas as parcelas incorporadas, na forma de quintos, deveriam ser transformadas em décimos, e estes, em VPNI - vantagem pessoal nominalmente identificada (Decisão 925/1999-TCU-Plenário, de relatoria do Ministro Walton Alencar Rodrigues, e Acórdãos TCU 731/2003 e 732/2003, ambos do Plenário e de relatoria do Ministro Guilherme Palmeira) .
11.	Em vista disso, propõe-se considerar ilegais os atos de concessão de pensão civil em comento, negando-lhes registro.
CONCLUSÃO
12.	Diante do acima expendido, propõe-se considerar ilegais, negando-lhes registro, os atos de concessão de pensão civil constantes deste processo, em virtude da inclusão, na base de cálculo do benefício, de parcela de quintos alusiva ao exercício de função comissionada em data posterior a 8/4/1998, contrariando a jurisprudência desta Corte de Contas.
PROPOSTA DE ENCAMINHAMENTO 
13.	Ante o exposto, e de conformidade com o preceituado nos artigos 71, III, da Constituição Federal de 1988; 1º, V, e 39, II, da Lei 8.443/1992; 1º, VIII, 259, II, 260, § 1º, e 262, § 2º, do Regimento Interno/TCU, propõe-se:
13.1	considerar ilegais, negando-lhes registro, os atos de alteração da concessão da pensão civil instituída pelo ex-servidor Diomendes Novais Florêncio (CPF: XXX.920.168-XX) ;
13.1.1	dispensar o ressarcimento das quantias indevidamente recebidas, presumida a boa-fé, consoante o disposto no Enunciado 106 da Súmula de Jurisprudência do TCU;
13.1.2	determinar à Justiça Federal de 1º e 2º Graus da 3ª Região/SP que, nos termos dos art. 262, caput, do Regimento Interno do TCU e 19, caput, da Instrução Normativa - TCU 78/2018:
a) abstenha-se de realizar pagamentos decorrentes dos atos de concessão considerados ilegais, no prazo de 15 (quinze) dias, contado a partir da ciência dessa deliberação, sujeitando-se a autoridade administrativa omissa à responsabilidade solidária;
b) comunique à beneficiária acerca do teor deste Acórdão, alertando-a de que o efeito suspensivo proveniente da interposição de eventuais recursos junto ao TCU não a eximirá da devolução dos valores percebidos indevidamente após sua notificação, caso os recursos não sejam providos;
c) emita e disponibilize no sistema e-Pessoal, no prazo de 30 (trinta) dias, novo ato de concessão, escoimado da irregularidade apontada, nos termos do art. 262, § 2º, do Regimento Interno do TCU; e
d) encaminhe ao Tribunal o comprovante de que a interessada tomou ciência do inteiro teor desta deliberação.
	É o relatório.

não há.

Procuradora-Geral Cristina Machado da Costa e Silva.

PESSOAL. PENSÃO CIVIL. INCORPORAÇÃO DE QUINTOS APÓS 8/4/1998. RE 638.115/CE STF. ILEGALIDADE. NEGATIVA DE REGISTRO. DETERMINAÇÕES.

PENSÃO CIVIL (PCIV)

Secretaria de Fiscalização de Pessoal (SEFIP).

Em exame ato de pensão civil instituída por Diomendes Novais Florêncio, ex-servidor da Justiça Federal de 1º e 2º Graus da 3ª Região, São Paulo, em favor da viúva Elizabeth Moreira Neves Novais Florêncio.
2.	O ato em análise foi emitido após esta Corte de Contas ter considerado ilegal, no TC Processo 011.415/2012-6, a habilitação dos menores sob guarda, constando, neste momento, apenas a viúva como beneficiária.
3.	A instrução inicial elaborada pela Secretaria de Fiscalização de Pessoal (peça 10) foi pela legalidade do ato. O Ministério Público junto ao TCU dissentiu da proposta e propôs a oitiva prévia da interessada, na forma do Acórdão 587/2011-TCU-Plenário, ante a possibilidade de julgamento pela ilegalidade em razão da inclusão de quintos de funções exercidas em período posterior a 8/4/1998, contrariando entendimento firmado pelo STF, com repercussão geral, no RE 638.115/CE (peça 13) .
4.	Realizada a oitiva, a beneficiária deixou o prazo correr in albis.
5.	A questão fulcral no presente processo cuida da indevida incorporação de quintos em período posterior à vigência da Lei 9.624/1998, em 8/4/1998, em clara contradição com entendimento do Supremo Tribunal Federal no RE 638/115/CE e cediça jurisprudência desta E. Corte.
6.	Observo que os documentos constantes dos autos comprovam que o ato em favor da beneficiária incorpora quintos após o ano de 1998, em flagrante contrariedade à posição prevalente desta Casa, conforme deliberado no Acórdão 8788/2016-TCU-Segunda Câmara:
3. A questão fulcral a ser enfrentada já se encontra pacificada no âmbito desta E. Corte, qual seja, de que a incorporação de quintos é possível até a data de publicação da Lei 9.624/1998, ocorrida em 8/4/1998. Este entendimento está escorado no decidido pelo Supremo Tribunal Federal, no RE 638.115/CE, e em recente jurisprudência do TCU (Acórdão 2444/2015-TCU-Plenário, relator Ministro André Luis de Carvalho e Acórdão 5380/2016-TCU-Segunda Câmara, relator Ministro Vital do Rêgo) .
4. Os documentos constantes dos autos permitem concluir que, no caso do servidor Abner Akiu de Abreu, é irregular a incorporação de 2/10 de FC-7 por ser relativa ao exercício da função em período posterior a 8/4/1998, em contradição com o posicionamento do STF: 
Recurso Extraordinário. 2. Administrativo. 3. Servidor Público. 4. Incorporação de quintos decorrente do exercício de funções comissionadas no período compreendido entre a edição da Lei 9.624/1998 e a MP 2.225-48/2001. 5. Impossibilidade. 6. Recurso extraordinário provido. (RE 638.115-RG/CE, Relator: Min. Gilmar Mendes. Julgado em 19/3/2015. Processo Eletrônico, Ata nº 101/2015, publicada no DJe-151 de 3/8/2015, divulgado em 31/7/2015) 
Mandado de Segurança. 2. Administrativo. Servidor público. 3. Cabimento do mandado de segurança da União para impugnar ato do Tribunal de Contas da União. 4. Impossibilidade de incorporação de quintos decorrente do exercício de funções comissionadas no período compreendido entre a edição da Lei 9.624/1998 e a MP 2.225-48/2001. Art. 61, § 1º, inciso II, “a”, e 63, inciso I, CF/88. 5. Ausência de fundamentação legal indispensável para incorporação dos quintos no período de 9.4.1998 a 4.9.2001, data da edição da MP 2.225 -45/2001. Violação ao princípio constitucional da legalidade. 6. A medida provisória tão somente transformou em Vantagem Pessoal Nominalmente Identificada (VPNI) a incorporação das parcelas a que se referem os arts. 3º e 10 da Lei 8.911, de 11 de julho de 1994, e o art. 3º da Lei 9.624, de 2 de abril de 1998. 7. Inconstitucionalidade do Acórdão 2.248/2005, do TCU e extinção da incorporação de quintos/décimos desde a Lei 9.527/97. 8. Impetração conhecida e segurança concedida. (MS 25.763/DF, Relator: Min. Eros Grau. Redator do Acórdão: Min. Gilmar Mendes. Julgado em 19/3/2015. Processo Eletrônico, Ata nº 101/2015, publicada no DJe-151 de 3/8/2015, divulgado em 31/7/2015) (destaquei)  (destaques originais) 
7.	A pensão, na forma como proposta, não pode prosperar.
8.	Ressalto que, em caso de serem dados efeitos infringentes aos embargos aclaratórios, interpostos em face do RE 638/115-CE, de alguma forma beneficiando a pensionista, restará a possibilidade de emissão de novo ato de pensão em favor da interessada, restabelecendo a vantagem ora inquinada.
Dessa forma, acolhendo os pareceres unívocos da Unidade Técnica e do Ministério Público, VOTO no sentido de que o Tribunal aprove o Acórdão que ora submeto à deliberação deste colegiado.
TCU, Sala das Sessões Ministro Luciano Brandão Alves de Souza, em 22 de outubro de 2019.
Ministro JOÃO AUGUSTO RIBEIRO NARDES 
Relator